臺灣高等法院民事判決　　　　　　　 100年度保險上字第25號
上　訴　人　新光人壽保險股份有限公司
法定代理人　吳東進
訴訟代理人　曾思薇
　　　　　　黃訓章律師
被　上訴人　蘇吉郎兼蘇陳里之.
　　　　　　蘇榮輝兼蘇陳里之.
　　　　　　蘇榮清兼蘇陳里之.
　　　　　　葉蘇秋香兼蘇陳里.
　　　　　　劉蘇秋蓮兼蘇陳里.
　　　　　　蘇麗花兼蘇陳里之.
共　　　同
訴訟代理人　吳宜財律師
上列當事人間請求給付保險金事件，上訴人對於中華民國100年4
月19日臺灣臺北地方法院99年度保險字第17號第一審判決提起上
訴，本院於100年11月1日言詞辯論終結，判決如下：
    主      文
上訴駁回。
第二審訴訟費用由上訴人負擔。
原判決主文第一項關於「給付原告蘇陳里」之記載，應更正為「
給付原告蘇吉郎、蘇榮輝、蘇榮清、葉蘇秋香、劉蘇秋蓮、蘇麗
花」。
原判決主文第四項關於「本判決第一項於原告蘇陳里以新臺幣貳
佰拾捌萬零玖佰伍拾貳元為被告預供擔保後得假執行，但被告
以新臺幣柒佰壹拾肆萬貳仟捌佰伍拾柒元為原告蘇陳里預供擔保
，得免為假執行」之記載，應更正為「本判決第一項於原告蘇吉
郎、蘇榮輝、蘇榮清、葉蘇秋香、劉蘇秋蓮、蘇麗花以新臺幣貳
佰拾捌萬零玖佰伍拾貳元為被告預供擔保後得假執行，但被告
以新臺幣柒佰壹拾肆萬貳仟捌佰伍拾柒元為原告蘇吉郎、蘇榮輝
、蘇榮清、葉蘇秋香、劉蘇秋蓮、蘇麗花預供擔保，得免為假執
行」。
    事實及理由
一、原審原告蘇陳里於民國100年4月20日死亡，被上訴人蘇吉郎
    、蘇榮輝、蘇榮清、葉蘇秋香、劉蘇秋蓮、蘇麗花均為其繼
    承人，有戶籍謄本附卷可稽（見原審卷第7-14頁、本院卷第
    59頁），其等聲明承受訴訟（見本院卷第57頁），核無不合
    ，應准許被上訴人承受訴訟之聲明。
二、被上訴人起訴主張：訴外人蘇秋美於89年12月26日，以自己
    為被保險人及要保人，與上訴人簽訂保險金額為250萬元之
    「長樂終身壽險契約」主契約，並附加保險金額為1,000萬
    元之「平安意外傷害」附約（下稱系爭契約），身故保險金
    受益人為訴外人林宗志，已繳納約6萬元之保險費。詎嘉義
    縣六腳鄉蘇厝村176號（下稱系爭建物）即蘇秋美父母蘇海
    化、蘇陳里之住處於90年8月27日起火，蘇秋美因未逃離火
    場而死亡，致保險事故發生，嗣林宗志因縱火事件經最高法
    院於97年12月4日以97年度台上字第6296號判決殺人罪確定
    ，並因故意致蘇秋美死亡而喪失受益權及繼承權 ， 保險金
    1,250萬元（下稱系爭保險金）應作為蘇秋美之遺產，由第2
    順位繼承人蘇海化、蘇陳里繼承，蘇海化於92年7月4日死亡
    ，由配偶蘇陳里及子女蘇吉郎、蘇榮輝、蘇榮清、葉蘇秋香
    、劉蘇秋蓮、蘇麗花（下稱蘇吉郎等6人）繼承。則上訴人
    應給付蘇陳里保險金 7,142,857元 ， 給付伊等保險金各
    892,857元。本件於98年12月4日提起訴訟，未罹於時效。爰
    依系爭契約及保險法第131條之規定，求為命上訴人給付蘇
    陳里7,142,857元、被上訴人各892,857元，及均自起訴狀繕
    本送達翌日起加計法定遲延利息之判決。
    上訴人則以：被上訴人已自認系爭要保書非蘇秋美所親簽，
    亦無證據證明蘇秋美已授權林宗志代為處理投保，系爭契約
    未成立。上訴人於91年拒絕被上訴人之理賠申請時，亦已告
    知系爭契約未成立，其等均無異議，亦未起訴，迄98年12月
    4日再提起本件訴訟，自有違誠信原則。況其等保險金請求
    權已罹於2年時效而消滅等語，資為抗辯。
三、原審命上訴人給付蘇陳里7,142,857元、被上訴人蘇吉郎、
    蘇榮輝、蘇榮清、葉蘇秋香、劉蘇秋蓮、蘇麗花各892,857
    元，及均自98年12月29日起加計法定遲延利息。上訴人提起
    上訴，聲明：
    (一)原判決廢棄。
    (二)被上訴人在第一審之訴及假執行之聲請均駁回。
    被上訴人答辯聲明：上訴駁回。
    並更正原審訴之聲明（見本院卷第122頁背面）：
    (一)上訴人應給付被上訴人各2,083,333元，及自起訴狀繕本
      送達之翌日起至清償日止，按年息5%計算之利息。
    (二)原判決所命被上訴人各供擔保金額，請依法更正或變更。
四、兩造不爭執之事實（見原審卷第70頁背面）：
  (一)林宗志與蘇秋美於90年5月20日結婚。林宗志因涉嫌於90年8
    月27日晚間在系爭建物縱火，致蘇秋美葬身火窟，涉犯刑法
    第271條第1項之殺人罪等罪嫌，經臺灣嘉義地方法院檢察署
    檢察官提起公訴（90年度偵字第6209號、91年度偵字第370
    號），嗣歷經臺灣嘉義地方法院（下稱嘉義地院）91年度重
    訴字第3號、臺灣高等法院臺南分院（下稱臺南高分院）92
    年度上重訴字第1095號、最高法院95年度台上字第2901號、
    臺南高分院95年度上重更(一)字第294號、最高法院97年度台
    上字第223號刑事判決，再經臺南高分院以97年度上重更(二)
    字第52號判決：原判決撤銷。林宗志殺人，處無期徒刑，褫
    奪公權終身，及最高法院於97年12月4日以97年度台上字第
    6296號判決駁回上訴而告確定。
  (二)蘇秋美於90年8月27日死亡時，其繼承人為父母蘇海化、蘇
    陳里；蘇海化嗣於92年7月4日死亡，蘇陳里於100年4月20日
    死亡，蘇吉郎、蘇榮輝、蘇榮清、葉蘇秋香、劉蘇秋蓮、蘇
    麗花等6名子女為其繼承人。
  (三)上訴人曾核發「被保險人」及「要保人」為蘇秋美，保險金
    額為250萬元之「長樂終身壽險契約」主契約，並附加保險
    金額為1,000萬元之「平安意外傷害」附約之保險單，身故
    保險金受益人為林宗志，上訴人並已受領3期保險費之給付
    。
五、被上訴人主張蘇秋美與上訴人定有系爭契約，上訴人應依系
    爭契約及保險法第131條之規定，給付保險金等情，為上訴
    人所否認，並以前開情詞置辯。經查：
  (一)系爭契約是否成立部分：
  1.就系爭契約之要保書上，要保人及被保險人欄「蘇秋美」之
    簽名，上訴人固否認其真正。惟上訴人為系爭契約之要保書
    檢附之業務員報告書記載：「本要保書各欄及詢問事項，確
    經本人當面向要保人、被保險人……說明，並眼見要保人、
    被保險人……親自填寫及簽名蓋章無誤」，其上並經業務員
    兼區主任江淑玲簽章，且經處經理鄧慧芳於見證人處簽章（
    見原審卷第6頁）。證人林宗志於原審並到場結證稱：「（
    上面的新光人壽保險公司是何人找的？）我太太要我去找的
    」、「（你為何會找新光人壽保險公司？）因為當時的營業
    員江淑玲有向我買電腦，我去她那邊覺得她服務不錯。我去
    找江淑玲是我太太叫我去的，我先打電話給江淑玲，由我太
    太跟江淑玲講電話，我太太請江淑玲先擬一份保險建議書給
    我太太看，後來江淑玲有將建議書拿到我的公司交給我，我
    轉交給我太太看，大約隔了二、三天後我太太看了之後就在
    保險建議書上勾選要投保的項目，然後叫我拿給江淑玲，同
    時把現金保險費及我太太的印章給江淑玲」、「（你這個時
    候的保險建議書為何要繳現金保險費？）因為我太太已經勾
    選要投保的項目，內容是什麼我不清楚，我只記得拿二萬多
    元跟我太太的印章去給江淑玲，江淑玲就核保」、「（原證
    一的要保書是在何種情形及場合下，由何人來填寫？）在我
    太太勾選保險建議書後，我拿現金及我太太的印章及身分證
    去江淑玲家中給江淑玲，江淑玲就當場製作要保書，因為江
    淑玲當時說她的電腦有問題，跑的比較慢，我就幫她作檢修
    ，我一邊作檢修，一邊回答江淑玲製作要保書時所需要填載
    的問題，後來完成之後江淑玲找我一些零錢，然後我就回家
    了」、「（上面被保險人及要保人有蘇秋美的簽名用印，是
    何人簽名用印的？）這份要保書當時就夾在保險建議書當中
    ，我太太在看建議書時就同時在要保書上簽名，在投保之前
    我太太就是在我電腦公司櫃台旁邊的機車座椅上親自簽名」
    、「（上面的印章是何人蓋的？）是江淑玲蓋的」、「（受
    益人下面與被保險人關係夫妻是何人填寫？）是江淑玲」、
    「（江淑玲有無問你們夫妻關係有無證明文件？）身分證都
    在江淑玲的手上，江淑玲也知道我90年5月20日才結婚」、
    「（你有無跟江淑玲提到你跟蘇秋美當時已經同居或論結婚
    嫁的事情？）江淑玲知道」、「（保險費是如何繳的？）我
    太太叫我拿現金去繳，我就拿現金去繳」、「（你所謂拿去
    繳，是繳給何人？）江淑玲」、「（你要繳納當期的保險費
    之前，是否會收到江淑玲或保險公司交給你或寄給你的通知
    書？）我太太叫我繳，我就去繳」等語（見原審卷第 155-
    157頁）。蘇秋美之姊即被上訴人蘇麗花於刑庭證稱：「（
    被害人有無私底下跟你談到他買了一個保險?）被害人曾經
    有一次跟我提到保險的事情，當時我、我先生、上訴人（指
    林宗志）、被害人一起乘坐一輛車一起要回我嘉義的娘家…
    ，在車上被害人有向我詢問保險的事情，被害人跟我說林宗
    志要為被害人及肚子裡的嬰孩買一個保險…」、「（是在何
    時告訴你的？）是在發生火災事情沒有多久之前」等語（見
    原審卷第117頁）。證人江淑玲於原審則到場證稱：「（蘇
    秋美有無向你們公司投保人壽險？）有投保人壽險」、「（
    是何時投保的？）林宗志到我家裡修電腦，他有告訴我說他
    太太想要買保險，所以請我作一份建議書給她，我就做了一
    份建議書交給林宗志，後來在某一天的下午大概四、五點的
    時候，林宗志打電話請我到他的電腦店裡，我以為要簽約就
    過去，我在店裡的時候有看到一位女生在裡面忙，林宗志有
    告訴我說那是他太太，我有要跟那位女生講話，但是林宗志
    說她在忙，林宗志請我把空白的要保書留下來，他要看清楚
    ，後來我就離開了，之後有一天，林宗志拿著填好的要保書
    及他太太的身分證及印章及林宗志的身分證還有保險費交給
    我，我們家在四樓，當時林宗志有講說他太太在樓下等，因
    為不方便上來，我完成了投保程序之後，林宗志就離開了」
    、「（請提示原證一，左下角的繳費方式從年繳改為季繳，
    是否也是用補章的方式？）季繳的部分是否是一開始就決定
    還是有中途變更，我已經忘記了，比較有印象的是額度的變
    更補章」、「（季繳的方式，是否會在繳費前為通知？）用
    通知單的方式，通知單是寄送到蘇秋美新莊市○○街的地址
    」、「（你是用何種郵寄方式？）通常我們公司的各區域的
    收費員會去投遞通知單，但是這件我不記得是由收費員去投
    遞還是由我去投遞，但是第二期的保費的部分我記得是林宗
    志在期限未到之前主動告訴我說期限到了要繳保費，第三期
    以後我忘記了」等語（見原審卷第159-162頁）。是由上開
    證據，顯示系爭契約是由林宗志交付已填妥要保人及被保險
    人欄之要保書、身分證及印章、保險費予上訴人之業務員江
    淑玲，江淑玲並製作親見報告書，經主管鄧慧芳見證而核保
    。依保險法第44條第1項規定，應認系爭契約，業由保險人
    即上訴人同意要保人聲請後簽訂而成立。再由林宗志於蘇秋
    美在店裡時，要求江淑玲拿要保書至其店裡，林宗志並能取
    得蘇秋美之身分證、印章，且選擇保費以季繳、繳費通知送
    達至蘇秋美住處之繳費方式，蘇秋美嗣後並向親人提及投保
    一事。被上訴人主張蘇秋美確有向上訴人投保系爭契約，應
    屬可取。
  2.至於系爭契約之要保書上要保人及被保險人簽章欄內蘇秋美
    簽名字跡，經法務部調查局鑑定，認為「簽名運筆遲緩，且
    多處筆劃出現複筆描繪之痕跡，其書寫品質及流暢度與乙類
    （請假單、送貨單上「蘇秋美」字跡）簽名不符」，惟亦認
    為「該簽名係何人所為，則由於其筆劃未能表現出書寫者正
    常運筆特性，故難以認定」，有鑑定通知書附卷可稽（見原
    審卷第102頁），自難執此認為蘇秋美未向上訴人投保系爭
    契約。而上訴人所提蘇吉郎、蘇陳里於刑庭陳述系爭契約非
    蘇秋美所簽云云（見本院卷第85頁），並不構成本件訴訟上
    自認，亦不足以逕認蘇秋美未向上訴人投保系爭契約。又證
    人江淑玲於原審固證稱：「（你當時有無親眼看到蘇秋美簽
    名蓋章？）沒有」（見原審卷第166頁）。證人鄧慧芳於本
    院亦證稱：「（證人當時是否有親見被保險人蘇秋美於要保
    書上簽名？）沒有」等語（見本院卷第72頁）。惟江淑玲、
    鄧慧芳未親見蘇秋美簽章，並不能逕認蘇秋美未向上訴人投
    保系爭契約。且鄧慧芳亦稱：「（這件業務員報告書的用意
    是否是公司要求就業務員有確認要保人簽名的事實做見證？
    ）本來應該是要去看，因為件數太多，事實不可能這麼做，
    實務上都是形式上做見證」（見本院卷第72頁）。江淑玲並
    稱：「（據你剛剛所述你並未親自跟蘇秋美有任何接觸，為
    何在要保書上所載要保過程之說明及親見要保人、被保險人
    簽名之記載不一致？）這是我的疏失」等語（ 見原審卷第
    161頁），亦顯示江淑玲、鄧慧芳未親見蘇秋美簽章，係可
    歸責於上訴人之使用人，自難遽此為不利被上訴人之認定。
    況專門經營保險業務之營利法人，對於所屬或委外之保險業
    務員招攬業務本應施以相當之教育訓練，對於要保人或被保
    險人之投保資格、保險單內容等事項，亦有充足之人力及資
    源能加以審核是否無訛，甚且基於防止道德風險之考量，致
    危及他人，應負嚴加審查保險契約是否係冒名投保之責任，
    基此，若專業之保險營利法人經審核要保書核保而核發保險
    單，並據而請求要保人給付保險費，當認該保險契約係出於
    要保人、被保險人本人之真意而投保，且已經保險公司審認
    成立生效無訛，始符社會一般經驗法則及公平原則。且依保
    險公司專業之保險知識及龐大之人力、資源與資產，對於查
    核要保人、被保險人是否具保之資格及是否確由要保人本人
    投保等情，本非難事，亦屬其公司管理及營運上應控制之風
    險，倘任令保險公司僅為追求業績而輕忽怠惰，不嚴格審核
    確認以避免道德風險，即逕自收取保險費追求業績，卻於約
    定之保險事故發生後，即聲稱保險契約非要保人本人所投保
    ，進而要求與保險契約之要保、相關內容磋商及議定均無涉
    之受益人或保險金之請求權人，對保險契約確係由要保人、
    被保險人本人投保一事負舉證責任，自難認符合事理之平及
    公平原則，亦與誠信原則有違。應認上訴人對於曾核發系爭
    契約保險單之事實既不否認，並已受領數期保險費之給付，
    且就蘇秋美未向上訴人投保系爭契約一節，並未舉證以實其
    說，上訴人事後否認系爭契約已經成立云云，並不足採。
  (二)被上訴人本於系爭契約得請求之保險金為若干及是否罹於時
    效部分：
  1.按「人壽保險人於被保險人在契約規定年限內死亡，或屆契
    約規定年限而仍生存時，依照契約負給付保險金額之責」、
    「傷害保險人於被保險人遭受意外傷害及其所致殘廢或死亡
    時，負給付保險金額之責。前項意外傷害，指非由疾病引起
    之外來突發事故所致者」，保險法第101條、第131條分別定
    有明文。查系爭契約之要保人即被保險人蘇秋美確於生前即
    89年間與上訴人訂立保險金額為250萬元之「長樂終身壽險
    契約」保險契約，並附加保險金額為1,000萬元之「平安意
    外傷害」附約之保險契約，已如前述。而被保險人蘇秋美於
    90年8月27日即系爭契約有效期間內，遭林宗志殺害而死亡
    ，林宗志該殺人犯行，並經嘉義地院91年度重訴字第3號、
    臺南高分院92年度上重訴字第1095號、最高法院95年度台上
    字第2901號、臺南高分院95年度上重更(一)字第294號、最
    高法院97年度台上字第223號刑事判決、臺南高分院以97年
    度上重更(二)字第52號判決、最高法院97年度台上字第6296
    號判決確定之事實，為兩造所不爭執，並經本院調閱卷宗核
    閱屬實，被保險人蘇秋美自屬遭受外來突發事故而致死亡。
    上訴人對於被保險人蘇秋美之死亡，符合系爭契約所定保險
    金給付之要件，亦不爭執（見原審卷第70頁背面、第109頁
    背面），上訴人自應依系爭契約負保險金共計1,250萬元之
    給付責任。
  2.按「受益人故意致被保險人於死或雖未致死者，喪失其受益
    權。前項情形，如因該受益人喪失受益權，而致無受益人受
    領保險金額時，其保險金額作為被保險人遺產」，保險法第
    121條定有明文。次按「配偶有相互繼承遺產之權，其應繼
    分，依左列各款定之：……二、與第1138條所定第二順序或
    第三順序之繼承人同為繼承時，其應繼分為遺產二分之一」
    、「有左列各款情事之一者，喪失其繼承權：一、故意致被
    繼承人或應繼承人於死或雖未致死因而受刑之宣告者」，民
    法第1144條第2款、第1145條第1項第1款亦有明文。所謂受
    刑之宣告，係指諭知科刑之判決業已確定者而言。再依民國
    14年民律草案繼承編第6條第1款規定「因故意致死所繼人或
    應繼承人而受刑，或未致死因而受刑者，不得為繼承人」觀
    之，應認繼承人於故意致被繼承人於死而受諭知科刑之判決
    確定，溯及繼承開始時喪失繼承權，而自始非為繼承人。
  3.查系爭契約指定保險金受益人為林宗志，惟林宗志故意致被
    保險人蘇秋美於死，為兩造所不爭執，依保險法第121條第1
    項規定，林宗志喪失受益權，又因系爭契約已無受益人或被
    保險人受領保險金額，依保險法第121條第2項規定，系爭契
    約之保險金1,250萬元應作為被保險人蘇秋美之遺產。再林
    宗志為蘇秋美之配偶，依民法第1144條第2款規定，林宗志
    就其配偶蘇秋美之遺產，仍有繼承權，然林宗志故意致被保
    險人蘇秋美於死，經臺南高分院以97年度上重更(二)字第52號
    判處無期徒刑，並經最高法院於97年12月4日以97年度台上
    字第6296號判決駁回上訴而告確定，是依民法第1145條第1
    項第1款規定，林宗志因故意致被繼承人蘇秋美於死而受刑
    之宣告，而溯及於90年8月27日蘇秋美死亡時，喪失其繼承
    權，故斯時蘇秋美之繼承人，依民法第1138條第2款規定，
    為蘇秋美之父母蘇海化、蘇陳里（應繼分各為遺產之1/2）
    。又蘇海化於92年7月4日死亡，依民法第1138條第1款規定
    ，其應繼分由其配偶蘇陳里及子女蘇吉郎等6人共同繼承。
    是蘇吉郎等6人之應繼分為遺產之1/14（1/2×1/7＝1/14）
    ，蘇陳里之應繼分為遺產之8/14（1/2＋1/14＝8/14）。又
    被上訴人於原審主張就保險金債權已有遺產分割之協議，上
    訴人對此亦不爭執（見原審卷第260頁），是蘇吉郎等6人得
    請求上訴人給付保險金各892,857元（12,500,000×1/14，
    小數點以下四捨五入）。至蘇陳里依系爭契約，本得請求上
    訴人給付保險金7,142,857元（12,500,000元×8/14，小數
    點以下四捨五入），惟蘇陳里於本件審理中即100年4月20日
    死亡，其保險金債權7,142,857元由蘇吉郎等6人共同繼承，
    是得由蘇吉郎等6人請求被上訴人給付保險金7,142,857元。
  4.再按「由保險契約所生之權利，自得為請求之日起，經過二
    年不行使而消滅」，保險法第65條前段定有明文。又民法第
    128條前段亦規定，「消滅時效，自請求權可行使時起算」
    。故所謂「得為請求之日」，係指「請求權可行使時」，即
    權利人客觀上可行使其請求權之狀態或行使其請求權在法律
    上無障礙者而言（最高法院63年台上字第1885號判例、96年
    台上字第2326號判決、96年台上字第1239號判決參照）。查
    林宗志迄97年12月4日受最高法院諭知科刑之判決確定時，
    始溯及於繼承開始時喪失繼承資格，自斯時起蘇秋美遺產，
    始得確定由蘇海化、蘇陳里共同繼承。即被上訴人於97年12
    月4日之前，受限於民法第1145條第1項第1款之規定，致其
    行使系爭契約之保險金給付請求權受有法律規定之障礙，應
    認被上訴人對於系爭契約之保險金給付請求權，於97年12月
    4日始得為請求之日，而被上訴人於98年12月4日提起本件給
    付保險金訴訟（見原審卷第1頁），依保險法第65條規定，
    並未罹於二年之時效。上訴人援引時效抗辯，並不足採。至
    被上訴人固於91年6月11日、92年8月25日向上訴人聲請給付
    保險金（見本院卷第49-52頁），惟當時林宗志尚未因受刑
    之宣告而喪失繼承權，是被上訴人行使請求權之法律上障礙
    尚未排除，應認其請求權之時效尚無法起算。上訴人以被上
    訴人未於92年請求後6個月內起訴，而為時效抗辯云云，亦
    不足採。又被上訴人係因受限於法律規定之障礙，自97年12
    月4日始得請求系爭契約之保險金給付請求權，且被上訴人
    依契約約定及法律規定，請求上訴人給付保險金，並無違反
    誠信原則可言。上訴人辯稱被上訴人行使權利違反誠信原則
    云云，並不足採。
六、綜上所述，被上訴人依系爭契約及保險法第131條規定，請
    求上訴人給付被上訴人蘇吉郎等6人保險金各892,857元，另
    給付蘇吉郎等6人保險金共7,142,857元（承受蘇陳里部分）
    ，及均自起訴狀繕本送達翌日即98年12月29日（見原審卷第
    19頁）起至清償日止，按年息百分之五計算之利息，洵屬有
    據，應予准許。原審為上訴人敗訴之判決，並依兩造之聲請
    酌定相當擔保金額分別為假執行、免為假執行之宣告，並無
    違誤。上訴意旨指摘原判決不當，求予廢棄改判，為無理由
    ，應駁回其上訴。又蘇陳里於本件審理中即100年4月20日死
    亡，蘇吉郎等6人聲明承受訴訟，業經本院准許，為判決之
    執行便利，爰將原判決主文第一項及第四項關於「原告蘇陳
    里」之記載，更正為蘇吉郎等6人。至被上訴人更正原審訴
    之聲明為：上訴人應給付被上訴人各2,083,333元本息部分
    ，係將承受蘇陳里7,142,857元部分，列入蘇吉郎等6人各別
    請求部分，總金額並無不同，爰毋庸更正，附此敘明。
七、本件事證已臻明確，兩造其餘攻擊防禦方法及立論之證據資
    料，均經本院審酌後，對判決結果不生影響，爰無庸逐一論
    述，併此敘明。
八、據上論結，本件上訴為無理由，依民事訴訟法第449條第1項
    、第78條，判決如主文。
中    華    民    國   100    年    11    月    22    日
                  民事第十八庭
                      審判長法  官  湯美玉
                            法  官  胡宏文
                            法  官  李慈惠
正本係照原本作成。
如不服本判決，應於收受送達後20日內向本院提出上訴書狀，其
未表明上訴理由者，應於提出上訴後20日內向本院補提理由書狀
（均須按他造當事人之人數附繕本）上訴時應提出委任律師或具
有律師資格之人之委任狀；委任有律師資格者，另應附具律師資
格證書及釋明委任人與受任人有民事訴訟法第466條之1第1項但
書或第2項（詳附註）所定關係之釋明文書影本。如委任律師提
起上訴者，應一併繳納上訴審裁判費。
中    華    民    國   100    年    11    月    22    日
                            書記官  王敬端
附註：
民事訴訟法第466條之1（第1項、第2項）：
對於第二審判決上訴，上訴人應委任律師為訴訟代理人。但上訴
人或其他法定代理人具有律師資格者，不在此限。
上訴人之配偶、三親等內之血親、二親等內之姻親，或上訴人為
法人、中央或地方機關時，其所屬專任人員具有律師資格並經法
院認為適當者，亦得為第三審訴訟代理人。